臺灣高等法院民事判決
108年度重上字第5號
上  訴  人  孫國輝  


訴訟代理人  鄭雅方律師
複  代理人  傅宇均律師
被  上訴人  駿衫礦業有限公司

兼  
法定代理人  簡絲旗  
被  上訴人  陳重坤  
共      同
訴訟代理人  李之聖律師
        
上列當事人間請求侵權行為損害賠償等事件，上訴人對於中華民
國107年10月30日臺灣士林地方法院105年度重訴字第505號判決
提起上訴，並為訴之追加，本院於109年12月9日言詞辯論終結，
判決如下：
    主      文
上訴、追加之訴及其假執行之聲請均駁回。
第二審（含追加之訴）訴訟費用由上訴人負擔。
    事實及理由
壹、程序方面：
一、按民事案件涉及外國人或構成案件事實中牽涉外國地者，即
    為涉外民事事件，應依涉外民事法律適用法定法域之管轄及
    法律之適用（最高法院98年度台上字第1695號判決意旨參照
    ）。次按關於由不當得利而生之債，依其利益之受領地法。
    但不當得利係因給付而發生者，依該給付所由發生之法律關
    係所應適用之法律；關於由侵權行為而生之債，依侵權行為
    地法。但另有關係最切之法律者，依該法律，涉外民事法律
    適用法第24、25條分別定有明文。又民事事件，涉及香港或
    澳門者，類推適用涉外民事法律適用法；涉外民事法律適用
    法未規定者，適用與民事法律關係最重要牽連關係地法律，
    香港澳門關係條例第38條定有明文。查本件上訴人依侵權行
    為、不當得利等法律關係，先位請求被上訴人連帶給付新臺
    幣（以下未註明幣別者，均同）800萬元本息，備位請求簡
    絲旗給付800萬元本息（詳後述），而上訴人為香港地區人
    民（見本院卷一第43頁），被上訴人陳重坤、簡絲旗為臺灣
    地區人民（見原審卷二第391頁），被上訴人駿衫礦業有限
    公司（下稱臺灣駿衫公司）為我國註冊登記之法人（見原審
    卷一第29頁），則本件自屬涉外民事事件，因上訴人主張之
    侵權行為地及不當得利受領地在我國，依上開規定，本件應
    適用我國法律為準據法。
二、次按第二審程序中為訴之變更或追加，非經他造同意，不得
    為之，但請求之基礎事實同一者，不在此限，民事訴訟法第
    446條第1項、第255條第1項第2款定有明文。上訴人起訴主
    張陳重坤出示虛偽不實之民國(以下未註明年歲者，均同)93
    年7月9日「大規模採礦執照／許可證」（下稱系爭許可證）
    ，佯稱其以緬甸「駿衫礦業貿易有限公司」（Jun Shan Min
    erals & Mining Trading Co.,Ltd . 下稱緬甸駿衫公司）
    名義對位在緬甸實皆省（Sagaging）葛禮瓦（Kalewa）鄉、
    巴路薩瓦（Palu Zawa ）、面積4500英畝、界限（地圖／緯
    度）經度：A 至G 點」之煤礦（下稱系爭煤礦）取得開採之
    權限，致伊陷於錯誤，匯付投資款項至簡絲旗（陳重坤配偶
    ）及由簡絲旗擔任負責人之臺灣駿衫公司之帳戶，依民法第
    184條第1項、第185條第1項規定，請求被上訴人連帶給付80
    0萬元本息（見原審卷三第8-16、19、25頁）。嗣於本院將
    前開請求列為先位聲明，追加民法第28條規定為請求權基礎
    （見本院卷一第95頁），另主張：伊將系爭煤礦投資款匯入
    簡絲旗及臺灣駿衫公司之帳戶，簡絲旗乃無法律上原因而受
    有利益，致伊受有損害等語，備位追加依不當得利之法律關
    係，請求簡絲旗給付800萬元本息（見本院卷一第75、76、9
    8、99頁）。經核其追加部分與起訴部分之基礎事實同一，
    依上揭說明，上訴人所為訴之追加，應予准許。
貳、實體方面：
一、上訴人主張：伊於民國102 年間透過訴外人雷沛錂結識被上
    訴人陳重坤，陳重坤向伊稱其以緬甸駿衫公司名義對系爭煤
    礦占股100%，擁有開採之權限，並出示系爭許可證予伊，且
    稱目前因用人手挖煤產量很少，如欲大規模挖煤需要大型機
    器及營運資金，致伊信以為真，依序於102 年11月21日、同
    年月24日各以伊之名義與緬甸駿衫公司簽訂「煤礦開採合作
    合同（後附系爭許可證）」（下稱系爭開採合同）、「煤礦
    開採合作合同補充協議」（下稱系爭補充協議）。嗣陳重坤
    復於103 年6 月4 日向伊宣稱要以緬甸June High Bright S
    un Mining Co .,Ltd .（下稱June High 公司）名義購買機
    器，始可將機器運至緬甸，及後續在緬甸購買機器云云，且
    於同日再向伊謊稱其以緬甸駿衫公司名義對系爭煤礦占股10
    0%，致兩造於同日各自透過緬甸駿衫公司、June High公司
    及Yangon Focus Group Ltd .（下稱Yangon公司，法定代理
    人為上訴人）簽訂「煤礦獨家總代理合同協議書」（下稱系
    爭總代理協議）、「煤礦管理顧問服務合約（後附系爭許可
    證， 下稱系爭服務合約） 」，伊因此陸續將如原判決附表
    （下稱附表）所示合計美元270萬238元之投資款項（下稱系
    爭投資款）分別匯入簡絲旗、臺灣駿衫公司及June High 公
    司之帳戶，並因此支出手續費美元840 元、港幣1200 元。
    惟實則緬甸駿衫公司並不存在，陳重坤未以緬甸駿衫公司之
    名義取得系爭許可證，系爭許可證乃虛偽不實，陳重坤並未
    取得系爭煤礦之開採權，卻以此不實之事項詐騙伊投資。再
    者，陳重坤並未明確告知其並非系爭煤礦之礦主，而係受第
    三人授權開採系爭煤礦，亦未曾將礦權屬借名登記乙事告知
    伊，乃故意隱匿重要資訊，若伊知悉其並非系爭煤礦之礦主
    ，而係另向第三人取得開採授權，乃借名登記關係等情，伊
    即不會投資系爭煤礦。另陳重坤未將伊之投資款項使用於系
    爭煤礦之開採事宜，且隱匿其就同一煤礦已先與訴外人英 
    屬維爾京群島森寶工業股份有限公司（下稱森寶公司）簽訂
    合作開採煤礦協議書並約定分紅比但之重大事項，實屬詐欺
    伊之不法行為。又簡絲旗為陳重坤之配偶，且為臺灣駿衫公
    司之真正負責人，陳重坤以不實之系爭許可證詐欺伊投資，
    透過簡絲旗及臺灣駿衫公司收取系爭投資款，渠等間應成立
    故意共同侵權行為而應連帶負損害賠償責任。爰依民法第18
    4條第1項、第185條第1項之規定，一部請求被上訴人連帶給
    付如附表編號6 至10所示合計美元25萬2800 元（其中編號1
    0部分請求美元11萬3088 元），依起訴時之匯率1：31.625
    換算後為800 萬元本息等語。並聲明：㈠被上訴人應連帶給
    付伊800 萬元，及自起訴狀繕本送達翌日（即105年10月27
    日， 見原審卷一第91、92頁之送達證書）起算之法定遲延
    利息；㈡願供擔保請准宣告假執行（見原審卷三第16、25頁
    ）。原審駁回上訴人之請求，上訴人不服，提起上訴，並為
    訴之追加（詳前述）。上訴(先位)聲明：㈠原判決廢棄；㈡被
    上訴人應連帶給付伊800 萬元，及自105年10月27日起算之
    法定遲延利息；㈢願供擔保請准宣告假執行。追加備位聲明
    ：㈠簡絲旗應給付伊800 萬元，及自105年10月27日起算之法
    定遲延利息；㈡願供擔保請准宣告假執行（見本院卷一第75
    、76頁、本院卷二第197、198頁）。
二、被上訴人則以：上訴人及陳重坤僅於103 年6 月24日各自透
    過緬甸駿衫公司、June High 公司及Yangon公司簽訂系爭總
    代理協議、系爭服務合約，上訴人非以締約當事人Yangon公
    司及緬甸駿衫公司為原、被告，而係以其公司負責人個人為
    原、被告，應欠缺當事人適格。又陳重坤前於93年7 月9 日
    即以緬甸駿衫公司名義取得系爭煤礦100%開採權，嗣於97年
    間因緬甸新政府下令礦區開採權須登記於非外資公司，陳重
    坤始於同年3月15日將系爭煤礦借名登記予訴外人Tun Thwin
     Mining Company Limited（下稱Tun Thwin 公司），再由T
    un Thwin 公司形式上將系爭煤礦100%開採權授予陳重坤已
    申請改為緬甸內資、由陳重坤擔任負責人之June High 公司
    。陳重坤自93年起至與上訴人開始合作及合作期間，主觀上
    認知及客觀上均持續持有系爭煤礦100%開採權，且認為借名
    登記乙事亦無特別對上訴人說明之必要，實無故意以不實資
    訊或隱匿重要資訊詐騙上訴人使其陷於錯誤而交付系爭投資
    款之情事。上訴人迄未能證明緬甸駿衫公司於93年7 月9 日
    確未取得系爭煤礦開採權、系爭許可證係虛偽不實、陳重坤
    明知無權開採系爭煤礦仍詐騙上訴人匯款投資、陳重坤未將
    上訴人投資款項用於雙方約定之合作項目等事實，故其主張
    遭陳重坤詐欺侵權而請求賠償，自屬無理等語，資為抗辯。
    並聲明：㈠上訴及追如之訴均駁回； ㈡如受不利判決，願供
    擔保請准宣告免為假執行（見本院卷二第198頁）。
三、兩造不爭執事項（見原審卷二第207、209頁、本院卷二第5
    頁）：
　㈠陳重坤係緬甸駿衫公司之負責人，緬甸駿衫公司由陳重坤實
    質控制，U Kyaw San Shine 、Rickey Chen均係陳重坤之英
    文名，上訴人係Yangon公司之負責人。 
　㈡Yangon公司（以上訴人為代表人）、緬甸駿衫公司、June Hi
    gh 公司（上2家公司均以陳重坤為代表人）於103年6月24日
    簽訂系爭總代理協議、系爭服務合約，並有系爭總代理協議
    、系爭服務合約在卷可憑（見原審卷二第26-32頁）。
　㈢陳重坤以臺灣駿衫公司、June High 公司及簡絲旗之金融機
    構帳戶收受上訴人所匯入如附表所示之款項共計美元270 萬
    238 元，上訴人並支出手續費美元840 元、港幣1200 元。 
　㈣上訴人以陳重坤前開所為涉犯刑法詐欺罪嫌為由，向臺灣士
    林地方檢察署（下稱士林地檢署）提出告訴，經臺灣士林地
    方法院（下稱士林地院）以106年度易字第603號判決陳重坤
    無罪，嗣經本院以107年度上易字第2082號判決駁回士林地
    檢署檢察官之上訴確定（下稱刑案），有判決書附卷可憑（
    見本院卷一第396-409頁），並經本院調閱刑案卷宗核閱無
    訛（見本院卷二第73頁）。　
四、按所謂當事人適格，係指當事人就具體特定之訴訟，得以自
    己之名義為原告或被告，而受為訴訟標的法律關係之本案判
    決之資格而言。故在給付之訴，若原告主張其為訴訟標的法
    律關係之權利主體，他造為訴訟標的法律關係之義務主體，
    其當事人即為適格。至原告是否確為權利人，被告是否確為
    義務人，乃為訴訟標的法律關係之要件是否具備，即訴訟實
    體上有無理由之問題，並非當事人適格之欠缺（最高法院10
    6年度臺聲字第1352號裁定意旨參照）。本件上訴人主張：
    陳重坤以不實之系爭許可證詐欺伊投資，並透過簡絲旗及臺
    灣駿衫公司帳戶收受系爭投資款，致伊受有損害，伊基於共
    同侵權行為之法律關係，得請求被上訴人連帶賠償損害等情
    ，而以被上訴人為對造提起本件訴訟，依上說明，其當事人
    自屬適格。是被上訴人辯稱本件欠缺當事人適格云云，尚非
    可採。
五、先位之訴部分：　　
　㈠按因故意或過失，不法侵害他人之權利者，負損害賠償責任
    。故意以背於善良風俗之方法，加損害於他人者亦同；數人
    共同不法侵害他人之權利者，連帶負損害賠償責任。不能知
    其中孰為加害人者亦同。民法第184 條第1 項、第185 條第
    1 項分別定有明文。又主張侵權行為損害賠償請求權之人，
    對於侵權行為之成立要件應負舉證責任。若原告先不能舉證
    ，以證實自己主張之事實為真實，則被告就其抗辯事實即令
    不能舉證，或其所舉證據尚有疵累，亦應駁回原告之請求（
    最高法院17年上字第917號判例、100年度臺上字第328號裁
    判意旨參照）。
　㈡上訴人主張：緬甸駿衫公司並不存在，June High 公司亦非
    自緬甸駿衫公司改制或更名而來，陳重坤未曾以緬甸駿衫公
    司公司名義取得系爭許可證，系爭許可證虛偽不實，惟陳重
    坤卻對伊謊稱擁有系爭煤礦之開採權，藉以引誘伊出資，構
    成詐欺之不法侵權行為云云，惟為被上訴人所否認，抗辯：
    陳重坤於93年7月9日以緬甸駿衫公司名義取得系爭煤礦開採
    權，嗣於97年間將該開採權借名登記在Tun Thwin公司名下
    ，再由Tun Thwin公司於97年3月15日形式上授權予其已提出
    設立申請、由其擔任負責人之June High公司等語。經查：
　⒈上訴人提出之系爭許可證記載「執照/許可證號碼6/2004，日
    期西元2004年7月9日…1.執照/許可證持有者之(a)姓名及註
    冊號碼-Ricky Chen(a)U Kyaw San Shine…(b)機構名稱-駿
    衫礦業貿易有限公司(即緬甸駿衫公司)…2.核准區域…實皆省
    （Sagaging）、葛禮瓦（Kalewa）鄉、巴路薩瓦（Palu Zaw
    a ）、(4500)英畝…」等內容（見原審卷一第153頁），經比
    對上訴人於刑案中提出之103年11月29日緬甸聯邦共和國礦
    業部總理府「批准開採大型礦產」許可證（下稱103年111月
    29日許可證）之中文公證譯本記載批准號「2004/6」、申請
    者組織名稱「Tun Thwin礦業開採有限公司」、批准開採區
    域為「巴路薩瓦橋地區、葛禮瓦鎮區、葛禮瓦縣、實皆省」
    、面積「4500英畝」等內容【見士林地檢署105年度他字第2
    399號(下稱他字卷)卷一第311頁、本院卷二第201頁】，二
    者記載之許可證號碼、核准開採區域、面積等均大致相符，
    且103年11月29日許可證之批准號「2004/6」右側標註「延
    期」，採礦權人為Tun Thwin公司，核准期限由20年（93年7
    月9日至113年7月8日）改為第一次延期5年（103年7月8日至
    108年7月7日），佐以被上訴人提出之授權書記載Tun Thwin
    公司於97年3月15日將系爭煤礦開採權授權予June High公司
    （見他字卷卷二第311頁、本院卷一第262頁），可徵Tun Th
    win公司確曾登記為系爭煤礦之開採權人， 則被上訴人抗辯
    陳重坤於97年間將開採權借名登記在Tun Thwin公司名下，1
    03年11月29日許可證乃延續93年7月9日核准之開採權而來等
    情，尚非無憑。至上訴人雖以：上開Tun Thwin公司97年3月
    15日授權契約之簽訂時間，係在June High公司98年10月6日
    設立登記之前等情為由，質疑該授權契約之真實性，查June
     High公司係於98年 10月6日始完成設立登記乙節，固有緬
    甸公司登記資料可憑（見刑案第一審卷第145頁），然被上
    訴人辯稱該公司之設立，係為因應緬甸政府對於系爭煤礦開
    採權之管理變動，擬另設緬甸內資公司以繼續經營採礦事業
    ，故於97年間即已提出設立申請，與緬甸駿衫公司同係由陳
    重坤擔任負責人等語，對照前述採礦權資料及公司設立情形
    ，尚難認與事理有違，且無任何事證足認不實。則陳重坤於
    97年間借名登記後，在June High公司進行籌備送審之程序
    時，預先以該公司名義於97年3月15日與 Tun Thwin公司簽
    訂形式上之授權契約，自有可能，尚難僅憑簽約之時，June
     High公司猶未完成設立登記，即遽謂該契約必定虛偽不實
    ，上訴人是項主張，尚非可採。 
　⒉上訴人雖提出緬甸自然資源暨環境保護部108年7月 24日8240
    /Da Pha Ya-4/General/2019號函、中英文公證譯本及我國
    駐泰國臺北經濟文化辦事處證明書，主張緬甸自然資源暨環
    境保護部從未核發系爭許可證予緬甸駿衫公司云云，查前開
    公證譯本固記載「…permit No-6/2004 for the above-cite
    d heavy mineral production by the minister office , 
    former  Ministry of Mine  has not issued under the n
    ame of Jun Shan Minerals & Mining Trading Co., Ltd…
    」等語（見本院卷一第368-371頁），惟同機關嗣於108年12
    月30日再以19780/Da Pha Ya-4/Misc./ 2019號函覆稱：「…
    The letter No.8240/Da Pha Ya-4 is not replied to re-
    check the Heavy Mineral Exploration Permit No.6/2004
     in the name of June High Bright Sun Mining Co.,Ltd 
    but just based on the re-validation of 2014 is not u
    nder that name…」（見刑案第二審卷卷二第179頁）， 可
    知前開108年7月24日函文僅在表示號碼6/2004之許可證（即
    系爭許可證）於103年重新核准（即核發103年11月29日許可
    證）時並非登記在緬甸駿衫公司名下，非指系爭許可證從未
    曾登記在緬甸駿衫公司名下，尚無從憑該108年7月24日函文
    之內容，即謂緬甸駿衫公司從未獲發系爭許可證。再者，參
    諸緬甸自然資源暨環境保護部108年4月22日Ka Ma Tha Mini
    ng(1)146/2019號函文（下稱146/2019號函文）暨英文公證
    譯本記載：「…⒈Jun Shan Minerals & Mining Trading Co.
    ,Ltd owned by U KYAW SAN SH0000000KEY CHEN……was gran
    ted permission by Ministry of Natural Resources and 
    Environmental Conservation  for Coal Excavation at t
    he following  area from 2004 to 2008 and excavation 
    has been made。⒉Area Permitted (a)Paluzawa kalay Tow
    nship.Sagaing Region…」 等語 （見本院卷一第254-256頁
    ，中譯本見本院卷一第304頁），並有我國駐泰國臺北經濟
    文化辦事處證明書在卷可佐（見本院卷一第252頁），上訴
    人不爭執U KYAW SAN SHIEN、RICKEY CHEN均係陳重坤之英
    文姓名（見原審卷二第207、209頁），並有上訴人提出之陳
    重坤名片在卷可參（見本院卷一第105頁），且前開函文所
    載開採煤礦地點【即緬甸實皆省（Sagaging）、巴路薩瓦（
    Palu Zawa ）】、緬甸駿衫公司取得系爭煤礦開採權之始期
    （即93年）等內容，又與系爭許可證所載內容相符，則被上
    訴人抗辯陳重坤透過緬甸駿衫公司於93年間取得系爭煤礦開
    採權，並實際進行開採活動等情，應可採憑。至上訴人提出
    之我國駐緬甸代表處105年11月9日緬行字第10500000430號
    函（下稱430號函）固記載：「…經電洽緬自然資源暨環境保
    護部1 號礦產事業處官員Myint Thein Tun 稱：渠負責Saga
    ing 省煤礦開採業務，惟未曾聞負責人Rickey Chen或Jun S
    han Minerals & Mining Trading Co .,Ltd公司（即緬甸駿
    衫公司），目前該礦區開採權屬於Htun Thwal（緬文發音，
    即Tun Thwin公司，此為兩造不爭執，見原審卷二第188 、4
    18 頁），礦權年限至西元2019年」等內容（見原審卷一第3
    42 頁），惟與前開146/2019號函文之內容不符，430號函文
    之內容既係由我國駐緬甸代表處人員以電話向緬甸自然資源
    暨環境保護部1 號礦產事業處官員查詢之結果，自不能排除
    該名緬甸官員於接獲電話時，因其係於緬甸駿衫公司將系爭
    煤礦開採權借名登記予Tun Thwin公司後始接手相關業務，
    或記憶錯誤，致答覆內容有誤，嗣經主管機關查證後，始以
    公文函覆正確查證結果之可能。另依上訴人提出之查詢結果
    （查詢日期108年5月31日）雖顯示查無緬甸駿衫公司之資料
    （見本院卷一第299頁），另我國駐緬甸代表處函覆刑案之1
    08年10月8日緬甸字第10814004420號函則記載「…通過緬甸
    投資及公司管理局MyCo公司登記系統查詢，緬甸駿衫公司在
    該局並未登記」等語（見刑案第二審卷卷二第4頁）， 惟我
    國駐緬甸代表處查詢使用之緬甸投資及公司管理局MyCo公司
    登記查詢系統，遲至107年8月1日始建置使用，且要求舊公
    司須重新前往線上登記等情，有查詢資料可參（見刑案第二
    審卷卷二第31頁），而陳重坤因於97年間已將系爭煤礦之開
    採權借名登記在Tun Thwin公司名下，故於107年8月1日新系
    統啟用之際，僅辦理Tun Thwin公司之線上登記，未就緬甸
    駿衫公司一併辦理登記，致無從透過新系統查知緬甸駿衫公
    司之登記資料，難認與事理有違，無從憑此遽認緬甸駿衫公
    司自始不存在。另證人雷沛錂於原審固證稱：伊與上訴人去
    緬甸礦物局查礦權情形，才發現不是陳重坤的，礦物局人員
    說伊與上訴人不是第一個來查礦，他們已經把緬甸駿杉公司
    做為黑名單云云（見原審卷二第337 頁），惟僅係轉述其所
    謂緬甸礦物局人員之單方面說詞，屬傳聞證據，既與前開14
    6/2019號函文內容不符，亦難憑此為上訴人有利之認定。至
    上訴人於本院審理時雖翻異前詞，主張系爭許可證所記載之
    「U KYAW SAN SHIEN」並非陳重坤云云，然當事人於準備程
    序中經受命法官整理協議之不爭執事項，既係在受命法官前
    積極而明確的表示不爭執，性質上應屬民事訴訟法第279條
    第1項所規定之自認，於辯論主義所行之範圍內有拘束當事
    人及法院之效力，法院應認其自認之事實為真，以之為裁判
    之基礎，在未經自認人合法撤銷其自認前，法院不得為與自
    認之事實相反之認定。而自認之撤銷，自認人除應向法院為
    撤銷其自認之表示外，尚須舉證證明其自認與事實不符，或
    經他造同意者，始得為之（最高法院100年度臺上字第1939
    號、102年度臺上字第1430號裁判意旨參照）。查兩造於原
    審準備程序中經受命法官整理協議之不爭執事項已列明「U 
    Kyaw San Shine 、Rickey Chen之英文名均係陳重坤」（見
    原審卷二第207、209頁），上訴人雖主張：伊於109年初在
    緬甸對「U Kyaw San Shine」之成年男子提起訴訟，「U Ky
    aw San Shine」向警察表示其並非名為「陳重坤」之臺灣人
    ，從未至臺灣；另伊委託緬甸當地律師發函予「U Kyaw San
     Shine」，其回函表示「…本委託人U Kyaw San Shine領導
    進行的JUNE HIGH BRIGHT SUN MINING CO.,LTD在投資和公
    司領導部門中，從公司開始註冊是以註冊號碼：952/0000-0
    000進行註冊。在TUN THWIN MINING CO.,LTD的煤礦場地，
    以承包的方式進行勘探、開採、測量等」，可知「U Kyaw S
    an Shine」並非陳重坤之英文名云云（見本院卷二第7、14
    、15頁）， 並提出律師函、譯本為憑（見本院卷二第44-52
    頁），及聲請向內政部戶政司、警政署調閱陳重坤之出生證
    明、指紋卡（見本院卷二第22、87頁）。惟上訴人並未提出
    「U Kyaw San Shine」在警局製作之筆錄等相關資料以資證
    明，其提出之前開律師函則係私人文件，且係影印本，真實
    性實屬有疑，其聲請調閱陳重坤之出生證明、指紋卡，亦不
    足以證明陳重坤於系爭許可證核發時之英文或緬文姓名為何
    ，則上訴人撤銷前揭自認，既未獲被上訴人同意，復未能舉
    證證明其前揭自認確與事實不符，不生合法撤銷自認之效力
    ，本院仍應以其自認之事實為裁判之基礎，不得為與自認之
    事實相反之認定， 附此敘明。
　⒊再者，陳重坤以緬甸駿衫公司名義於93年至97年間取得系爭
    煤礦開採權期間，已有實際進行開採活動乙情，有146/2019
    號函文在卷可憑，並有陳重坤與上訴人簽約時所檢附之緬甸
    聯邦實皆省煤炭資源地質預查實施方案、SGS煤礦試驗報告
    可稽（見原審卷二第83-103頁）。另證人雷沛錂於刑案第一
    審審理時證稱：103年1月間伊有去礦區考察，地點就在採礦
    許可證所記載的礦區，有看到一些小朋友住在村子裡，陳重
    坤說這是員工家屬，他又帶伊和上訴人進去看，伊有看到工
    人進去挖，工人拿手動工具敲打在挖煤，挖完之後有一些女
    人鏟完頂在頭上搬，有看到辦公建築，是外面的辦公室，兩
    張大地圖寫著June High公司，外面有一個貨櫃車，陳重坤
    說他平常住在這裡等語（見刑案第一審卷第347、348頁），
     及上訴人、雷沛錂現場視察時所拍攝之照片可資為證【見
    士林地檢署106年度偵字第8902卷（下稱偵字卷）第31、52
    頁】。又陳重坤於102年至105年期間有委託訴外人山東地礦
    公司在上開礦區探勘開發礦脈，並進行鑽探驗證，鑽探工程
    量達1500公尺，且煤層、運輸通道及新辦公室等基礎設施建
    設亦均有進展等節，亦經證人即山東地礦公司副經理常樂於
    大陸公安詢問時陳述：104年陳重坤在緬甸有請我們公司運
    作礦產勘查工程，我們公司在緬甸葛禮瓦地區進行煤礦勘查
    就是和陳重坤合作等語（見偵字卷第23、24頁），及山東地
    礦公司於105年8月19日出具之證明（見他字卷卷一第264 頁
    ）、陳重坤與上訴人於104年4、5月間之WeChat通訊對話紀
    錄暨所傳送現場照片附卷可佐（見他字卷卷一第108-110頁
    、113-115頁、118-120頁、122頁），顯見陳重坤當時確有
    投入相當資金在上開礦區從事開發。被上訴人此部分抗辯，
    應可採信。
　⒋綜上，上訴人主張緬甸駿衫公司並不存在，陳重坤未曾以緬
    甸駿衫公司公司名義取得系爭許可證，系爭許可證虛偽不實
    ，惟陳重坤卻對伊謊稱擁有系爭煤礦之開採權，藉以引誘伊
    出資云云，既未舉證證明其此部分主張之事實為真實，則其
    主張陳重坤有詐欺之不法侵權行為云云，即非有據。
　㈢上訴人復主張：陳重坤並未明確告知其並非系爭煤礦之礦  
    主，而係受第三人授權開採系爭煤礦，亦未曾將礦權屬借名
    登記乙事告知伊，乃故意隱匿重要資訊，屬詐欺之不法侵權
    行為云云。被上訴人不爭執陳重坤並未告知上訴人關於借名
    登記之事，另抗辯：雙方簽約時距97年借名登記已約5年，
    距陳重坤持續持有系爭煤礦開採權更將近10年之久，且雙方
    投資期間並無開採權更易情事，陳重坤認為借名登記乙事並
    無特別對上訴人說明之必要，故陳重坤未於締約時將借名登
    記乙事告知上訴人，並無行使詐術之意圖；又緬甸礦區之土
    地所有權均為國有，系爭許可證從未記載伊或緬甸駿衫公司
    具系爭煤礦之所有權，上訴人指稱若早知陳重坤非系爭煤礦
    之所有權人即不會投資云云，與客觀事實不符等語（見原審
    卷二第414 、463 頁、卷三第31頁）。查陳重坤早從93年7
    月9日起，即以緬甸駿衫公司名義取得系爭煤礦開採權，嗣
    緬甸政府對於該煤礦開採權之管理雖有變動，陳重坤仍以借
    名登記方式，實質上繼續擁有該權利，業如前述。是陳重坤
    於102、103年與上訴人簽約時，距借名登記已隔5年左右，
    更已實質上繼續擁有該權利將近10年之久，則依陳重坤當時
    主觀認知上開借名登記乙事，非屬交易重大事項，始未主動
    告知上訴人，並未明顯違背事理，尚難僅憑陳重坤未主動告
    知此事，率認其自始必有詐騙上訴人之意圖。上訴人此部分
    主張，亦非可採。
　㈣上訴人另主張：伊將系爭投資款分別匯入臺灣駿衫公司、簡
    絲旗等人之帳戶後，陳重坤未將之用於系爭煤礦之開採事宜
    ，流向不明，構成不法侵權行為云云。惟查，陳重坤曾委請
    緬甸當地認證會計師針對其於103年至105年間以 June High
    公司從事採礦事業之財務帳冊及憑證，依公認審計準則及緬
    甸當地公司法令進行逐筆查帳，並分別針對各年度出具財務
    簽證報告，依查帳結果，認上開期間之支出均有客觀憑證，
    且每年用於與採礦有關項目之支出金額，均高於上訴人給付
    之投資款項等情，有財務簽證報告之英文譯本附卷可憑（見
    原審卷二第38-82頁）。上訴人雖質疑該財務簽證報告之真
    實性，惟此部分經刑案函請外交部囑託駐緬甸代表處調查結
    果，該代表處於107年4月5日以緬甸字第10714001210號函覆
    略以：本處經洽緬甸會計師理事會（ Myanmar  Accountanc
    y Council;MAC)，獲告：…㈡經洽MAC提供西元2016年公告合
    格會計師授予執業之清單，其中第11位為「U SUN TUN」（
    即上開財務簽證報告上所示會計師之姓名）所公告之CSC編
    號為「12/Tha La Na(Naing)033259」等語，有上開函文及
    所附緬甸會計師執業清單可稽（見刑案第一審卷第146-203
    頁），堪認前開財務簽證報告應屬真實。則被上訴人辯稱當
    時有實際從事採礦活動，上訴人所交付之投資款項均支用於
    共同合作採礦事宜等情，並非全然無據。另上訴人主張其匯
    款之金額，與陳重坤嗣匯至緬甸之金額並非一致等情，縱然
    屬實，亦可能係因陳重坤將資金匯至緬甸之管道不同，或其
    將上訴人所交付投資款項其中一部分匯至緬甸，其餘部分則
    以其或緬甸駿衫公司在緬甸之自有資金調配運用，陳重坤既
    實際在緬甸從事採礦活動，上訴人復未舉證證明陳重坤自始
    即有詐欺之不法意圖，或有將上訴人投資款擅自侵吞之情事
    ，無從憑此遽認陳重坤有何不法侵權行為。至上訴人雖聲請
    通知證人呂美蘭、簡萬翁、洪于龍到庭做證，以證明陳重坤
    是否曾透過其等匯款至緬甸（見本院卷一第147、148、168
    頁、本院卷二第22、23、89、90頁），惟依前開說明，此部
    分並無調查之必要。
　㈤上訴人復主張：陳重坤經由訴外人林三聖之介紹，以緬甸駿
    衫公司名義與訴外人森寶公司簽訂合作開採煤礦協議書並約
    定分紅比例，卻隱匿此一重大事項，實屬詐欺伊之不法行為
    云云，固提出合作開採煤礦協議書、匯款回條聯等件為憑（
    見本院卷二第185-189頁），惟參諸該合作開採煤礦協議書
    第壹條記載：「合作開礦範圍：甲方（即緬甸駿衫公司）提
    出緬甸政府2004發給之【大規模採礦執照】（附件一）（即
    系爭許可證，見本院卷二第187頁）其中一個定點區域範圍
    （附件二，位置圖）給予乙方（即森寶公司）共同使用之權
    利，乙方願就座標位置範圍內提供資金以及全部開礦機器、
    設備、車輛、人員，進行合作開礦…」等語，第貳條記載：
    「雙方合作開礦所採得之煤礦，依實際銷售所得之金額，依
    甲方享有百分之四十，乙方享有百分之六十分紅」等語，可
    知緬甸駿衫公司僅就系爭煤礦其中一個定點與森寶公司簽訂
    合作開採煤礦協議書，並約定雙方之分紅比例。另參諸系爭
    開採合同第四條第一項第9款、第三項第4款之約定，緬甸駿
    衫公司出售煤礦產品所得款項，第一個經營階段之銷售款扣
    除經營成本後，全部用於償還上訴人投入之資金，第二個至
    第四個經營階段之銷售款扣除當期經營成本後，利 潤由緬
    甸駿衫公司、上訴人按一定比例分配（見原審卷一第155、1
    56頁），緬甸駿衫公司允諾給予森寶公司之分紅，本可由緬
    甸駿衫公司就其依系爭開採合同可獲分配之利潤中支付，即
    緬甸駿衫公司就系爭煤礦其中一個定點與森寶公司簽訂合作
    開採煤礦協議書之行為，不必然侵蝕上訴人應獲分配之利潤
    ，且系爭煤礦占地面積高達4500英畝（約18.22平方公里）
    ，其開採自需大量之資金，此應為上訴人所明知，緬甸駿衫
    公司與上訴人簽署之系爭開採合同、系爭補充協議復未記載
    緬甸駿衫公司不得再與其他人合作開採系爭煤礦，則縱使陳
    重坤未將其以緬甸駿衫公司名義與訴外人森寶公司簽訂合作
    開採煤礦協議書之事告知上訴人，難謂有何詐欺之不法情事
    ，上訴人是項主張，亦非可取。其就此聲請通知證人林三聖
    到庭做證，及調閱士林地檢署101年度偵字第7053號卷宗，
    即無調查之必要，附予敘明。  
　㈥綜上，上訴人主張陳重坤有詐欺等不法侵權行為，簡絲旗及
    臺灣駿衫公司應負連帶賠償責任，先位依民法第184條第1項
    、第185條第1項、第28條等規定，請求被上訴人連帶給付80
    0萬元本息，即無理由。　
六、備位之訴部分：
  ㈠按無法律上之原因而受利益，致他人受損害者，應返還其利
    益。雖有法律上之原因，而其後已不存在者，亦同。民法第
    179條定有明文。
  ㈡查上訴人將系爭投資款其中之如附表編號6-10所示之款項 分
    別匯入臺灣駿衫公司及簡絲旗之帳戶等情，固如前述。惟上
    訴人係基於系爭總代理協議、系爭服務合約等契約關係，依
    陳重坤之指示而將前開投資款匯入臺灣駿衫公司及簡絲旗之
    帳戶，此經上訴人陳明在卷（見原審卷一第9、10頁），上
    訴人既未舉證證明其係因受陳重坤詐騙，始陷於錯誤而簽立
    前開合約，因而匯入前開款項，又未合法撤銷該等契約，則
    簡絲旗受領前開款項，即非無法律上原因，是上訴人備位依
    不當得利之法律關係，請求簡絲旗給付800萬元本息，亦無
    理由。  
七、另上訴人雖另聲請通知證人雷沛錂、簡意濤、王宗煌到庭做
    證，惟上訴人此部分聲請調查證據，乃為證明陳重坤另以Ju
    ne High 公司、緬甸駿衫公司名義與上訴人簽署麻瘋樹菓園
    種植合作合同、小量開發試採石油合同（見本院卷二第122
    、123、132、133頁），亦有不法侵害上訴人權利之情事（
    見本院卷一第148、168、169頁、本院卷二第23、24、90頁
    ），惟上訴人此部分訴之追加，業經本院認定其追加不合法
    而裁定駁回，故亦無調查之必要，附此敘明。
八、綜上所述，上訴人依民法第184條第1項、第185條第1項規定
    ，先位請求被上訴人連帶給付800 萬元，及自105年10月27
    日起算之法定遲延利息，為無理由，不應准許。原審為上訴
    人敗訴之判決，並無不合。上訴論旨指摘原判決不當，求予
    廢棄改判，為無理由，應駁回其上訴。又上訴人於本院就先
    位之訴追加依民法第28條規定為請求，及追加備位之訴請求
    簡絲旗給付800 萬元及自105年10月27日起算之法定遲延利
    息，均無理由，應駁回其追加之訴。其假執行之聲請失所附
    麗，應併予駁回。  
九、本件事證已臻明確，兩造其餘之攻擊或防禦方法及所用之證
    據，經本院斟酌後，認為均不足以影響本判決之結果，爰不
    逐一論列，附此敘明。
十、據上論結，本件上訴及追加之訴均為無理由，依民事訴訟法
    第449條第1項、第78條，判決如主文。
中　　華　　民　　國　　110 　年　　1 　　月　　13　　日
                  民事第十四庭
                        審判長法  官  蔡和憲 
                              法  官  邱靜琪  
                              法  官  湯千慧
正本係照原本作成。
如不服本判決，應於收受送達後20日內向本院提出上訴書狀，其
未表明上訴理由者，應於提出上訴後20日內向本院補提理由書狀
（均須按他造當事人之人數附繕本）上訴時應提出委任律師或具
有律師資格之人之委任狀；委任有律師資格者，另應附具律師資
格證書及釋明委任人與受任人有民事訴訟法第466 條之1第1項但
書或第2項（詳附註）所定關係之釋明文書影本。如委任律師提
起上訴者，應一併繳納上訴審裁判費。
中　　華　　民　　國　　110 　年　　1 　　月　　13　　日
　　　　　　　　　　    　　　書記官  林初枝
附註：
民事訴訟法第466條之1（第1項、第2項）：
對於第二審判決上訴，上訴人應委任律師為訴訟代理人。但上訴
人或其法定代理人具有律師資格者，不在此限。
上訴人之配偶、三親等內之血親、二親等內之姻親，或上訴人為
法人、中央或地方機關時，其所屬專任人員具有律師資格並經法
院認為適當者，亦得為第三審訴訟代理人。